【裁判字號】    98,簡上,8
【裁判日期】    980626
【裁判案由】    詐欺
【裁判全文】
臺灣雲林地方法院刑事判決               98年度簡上字第8號
上  訴  人
即  被  告  丁○○
上列上訴人即被告因詐欺案件，不服中華民國97年12月24日本院
斗六簡易庭97年度六簡字第429 號第一審判決（聲請簡易判決處
刑案號：臺灣雲林地方法院檢察署97年度偵字第3574號），提起
上訴，並移送併辦（案號：臺灣桃園地方法院檢察署97年度偵字
第18474 號），本院管轄之第二審合議庭判決如下：
    主  文
原判決撤銷。
丁○○無罪。
    理  由
一、原聲請簡易判決處刑意旨略以：被告丁○○能預見提供帳戶
    予他人使用，可能幫助他人實施財產犯罪之用，仍不違背本
    意，基於幫助詐欺之犯意，於民國97年1 月間，在高雄市錢
    櫃KTV 某包廂內，將其阿姨褚淑菁（另為不起訴處分）申辦
    交與其使用之中國信託商業銀行斗六分行帳戶（戶名：褚淑
    菁，帳號：0000000000000 號，以下稱中信銀斗六分行）之
    提款卡、密碼，交付姓名、年籍不詳綽號「小四」之詐騙集
    團成員收受使用，幫助詐騙集團為詐欺犯行。該詐騙集團所
    屬之不詳人士或「小四」於收受上開提款卡、密碼後，即意
    圖為自己不法之所有：(一)、於97年1 月15日前某時，在福斯
    GOLF俱樂部（http://vw-golf.tw/）網頁上刊登販賣FORGE
    INTERCOOLER 乙組新臺幣（下同）32,000元之虛偽訊息，被
    害人戊○○信以為真致陷於錯誤而表示購買之意，相約先於
    97年1 月16日在嘉義市○○路814 號交付頭款16,000元，待
    戊○○交付尾款後再交付上開物件，戊○○遂於同月17日20
    時45分42秒透過網路ATM 轉帳尾款16,000元（17元為手續費
    ）至被告丁○○所使用之上開中信銀斗六分行帳戶內，並隨
    即遭詐騙集團成員提領一空。(二)、於97年1 月31日前某時，
    另於某網頁上刊登販賣汽車零件之虛偽訊息，被害人甲○○
    信以為真致陷於錯誤而表示購買之意，並依指示於同月31日
    9 時17分48秒透過網路ATM 轉帳30,000元至丁○○所使用之
    上開中信銀斗六分行帳戶內，亦隨即遭詐騙集團成員提領一
    空。嗣後被害人2 人均因未收受所購之物，始知受騙，旋即
    向員警報案，而查獲上情。因認被告涉犯刑法第30條第1項
    、第339 條第1 項之幫助詐欺取財罪嫌。
二、按犯罪事實應依證據認定之，無證據不得認定犯罪事實，不
    能證明被告犯罪者，應諭知無罪之判決，刑事訴訟法第154
    條第2 項、第301 條第1 項分別定有明文。又刑事訴訟法第
    161 條第1 項規定：檢察官就被告犯罪事實，應負舉證責任
    ，並指出證明之方法。因此，檢察官對於起訴之犯罪事實，
    應負提出證據及說服之實質舉證責任。倘其所提出之證據，
    不足為被告有罪之積極證明，或其指出證明之方法，無從說
    服法院以形成被告有罪之心證，基於無罪推定之原則，自應
    為被告無罪判決之諭知，最高法院92年臺上字第128 號判例
    可資參照。
三、聲請簡易判決處刑意旨意旨認被告涉犯幫助詐欺取財罪嫌，
    無非係以被害人戊○○、甲○○於警詢中之指述，張支梁、
    張家威於檢察事務官訊問時之陳述，褚淑菁於警詢、檢察事
    務官、檢察官訊問時之陳述，被害人戊○○之臺北富邦銀行
    一本萬利交易明細查詢、被害人戊○○之說明函、存簿交易
    明細、被害人甲○○之國泰世華銀行MyATM 明細表、帳號
    000000000000號之帳戶歷史交易查詢、中國信託商業銀行股
    份有限公司97年6 月6 日中信銀集作字第97506571號函及相
    關開戶資料、戊○○之受理刑事案件報案三聯單、受理詐騙
    帳戶通報警示簡便格式表、金融機構聯防機制通報單、嘉義
    市警察局受理電話詐欺案件傳真通報單、內政部警政署反詐
    騙案件紀錄表、甲○○之受理刑事案件報案三聯單、受理詐
    騙帳戶通報警示簡便格式表、桃園縣政府警察局桃園分局龍
    安派出所一般案件陳報單、受理各類案件記錄表、內政部警
    政署反詐騙案件紀錄表、中國信託商業銀行股份有限公司97
    年10月17日中信銀集作字第97511363號函及相關資料、中國
    信託商業銀行股份有限公司97年10月8 日中信銀集作字第
    97511009號函暨000000000000號帳戶相關資料、中國信託商
    業銀行股份有限公司97年9 月10日中信銀集作字第97509972
    號函及歷史交易查詢報表、中國信託商業銀行股份有限公司
    97年11月20日中信銀集作字第97512565號函各1 份、扣案之
    中國信託銀行（帳號：000-0000000000000） 之提款卡1 張
    等，為其主要論據。
四、訊據被告丁○○固坦承上開中信銀斗六分行帳戶（帳號：
    0000000000000 號）係其阿姨褚淑菁所申辦並於93年間交付
    其使用；其認識綽號為「小四」之丙○○約半年，並於97年
    1 月16日隨同丙○○一同駕車先前往嘉義，再到高雄找張支
    梁，前往錢櫃KTV 唱歌，因為丙○○的錢被偷，要老婆匯錢
    需要提款卡，才將提款卡借給丙○○等事實，惟堅詞否認有
    何幫助詐欺取財之犯行，並辯稱：前往嘉義時，其在車上等
    候，丙○○自己下車跟對方談，隨後去高雄，雖有把提款卡
    借給丙○○，但當天有把卡拿回來，並無幫助詐欺取財之故
    意等語。
五、經查：
  (一)上開中信銀斗六分行帳戶係褚淑菁所申辦並自93年間交付被
    告丁○○使用，被告有於97年1 月16日、17日，與丙○○一
    同駕車前往嘉義、高雄，並將上開帳戶提款卡及密碼借給丙○○提領其老婆之匯錢，且該帳戶於97年2 月4 日有向中信
    銀行客戶服務中心掛失金融卡，於97年2 月5 於斗六分行重
    新申請金融卡，於97年3 月17日列為警示戶；被害人戊○○
    、甲○○於前述之時間，在網頁上看到丙○○刊登之虛偽訊
    息，均信以為真致陷於錯誤而表示購買之意，戊○○先與丙○○相約於97年1 月16日在嘉義市○○路814 號交付頭款
    16,000元，待戊○○交付尾款後再交付上開物件，戊○○遂
    於同月17日20時45分42秒透過網路ATM 轉帳尾款16,000元至
    被告丁○○所使用之上開中信銀斗六分行帳戶內；而甲○○
    於97年1 月31日9 時17分48秒透過網路ATM 轉帳30,000元至
    丁○○所使用之上開中信銀斗六分行帳戶內，嗣因其2 人均
    未收到貨物，始知受到丙○○詐騙等事實，業據被害人戊○○於97年3 月17日、甲○○於97年3 月18日警詢時之陳述（
    雲警六偵字第0970006156號卷第1 頁至第4 頁，下稱警卷(一)
    ）、褚淑菁於97年4 月15日警詢、97年9 月5 日檢察事務官
    詢問、97年7 月23日檢察官訊問時之陳述（警卷(一)第10頁至
    第13頁，臺灣臺東地方法院檢察署97年交查字第113 號卷第
    13頁背面至第15頁，下稱偵查卷(二)，臺灣雲林地方法院檢察
    署97年偵字第3574號卷第8 頁至第10頁，下稱偵查卷(一)）、
    丙○○於97年10月27日、97年11月5 日、97年12月19日檢察
    官訊問之供述、98年6 月19日審理時具結證述（臺灣臺東地
    方法院檢察署97年偵緝字第192 號卷第2 頁背面至第3 頁，
    下稱偵查卷(三)，本院卷第64頁至第72頁、第82頁至第85頁）
    、張家威於97年10月3 日、張支梁於97年10月31日檢察事務
    官詢問時之陳述（偵查卷(二)第35頁至第36頁、第37頁背面至
    第39頁）明確，並有被害人戊○○之臺北富邦銀行一本萬利
    交易明細查詢、被害人戊○○之說明函、存簿交易明細（警
    卷(一)第14頁，偵查卷(二)第1 、2 頁）、被害人甲○○之國泰
    世華銀行MyATM 明細表（警卷(一)第15頁）、戊○○之受理刑
    事案件報案三聯單、受理詐騙帳戶通報警示簡便格式表、金
    融機構聯防機制通報單、嘉義市警察局受理電話詐欺案件傳
    真通報單、內政部警政署反詐騙案件紀錄表（警卷(一)第24頁
    至第28頁）、甲○○之受理刑事案件報案三聯單、受理詐騙
    帳戶通報警示簡便格式表、桃園縣政府警察局桃園分局龍安
    派出所一般案件陳報單、受理各類案件記錄表、內政部警政
    署反詐騙案件紀錄表（警卷(一)第29頁至第33頁）、帳號
    000000000000之帳戶歷史交易查詢、中國信託商業銀行股份
    有限公司97年6 月6 日中信銀集作字第97506571號函及相關
    開戶資料（警卷(一)第16頁、第18頁至第20頁）、中國信託商
    業銀行股份有限公司97年10月17日中信銀集作字第97511363
    號函及相關資料（偵查卷(一)第51頁至第57頁）、中國信託商
    業銀行股份有限公司97年10月8 日中信銀集作字第97511009
    號函暨000000000000號帳戶相關資料（偵查卷(一)第95頁至第
    103 頁）、中國信託商業銀行股份有限公司97年9 月10日中
    信銀集作字第97509972號函及歷史交易查詢報表（偵查卷(二)
    第16頁背面至第18頁背面）、中國信託商業銀行股份有限公
    司97年11月20日中信銀集作字第97512565號函（偵查卷(二)第
    42頁至背面）各1 份、扣案之中國信託銀行（帳號：000-
    0000000000000） 之提款卡1 張可作為佐證，復為被告所承
    認，應可認定。
  (二)被告丁○○辯稱將上開中信銀斗六分行帳戶提款卡交付綽號
    「小四」丙○○之後，旋即要回提款卡云云，並不足採：
    1.被害人戊○○於97年3 月17日警詢時證稱：「我於97年1
      月15日上網福斯我愛狗夫俱樂部向MOVIE ’S 購買FORGE
      INTERCOOLER 乙組，價值32,000元，並於97年1 月16日在
      嘉義市○○路814 號當面交付訂金16,000元，之後對方於
      97年1 月16日20時許以0000000000來電稱尾款是否能先交
      付，我於97年1 月17日20時45分以網路ATM 轉帳16,000元
      ，至今未收到購買之物品。」等語（警卷(一)第1頁） 。
    2.丙○○於97年10月27日、97年11月5 日檢察官訊問時陳稱
      ：其跟丁○○一同到嘉義後，要去高雄，到嘉義是為了見
      戊○○，戊○○當面交付16,000元當訂金，說餘額要用匯
      款，所以才向丁○○借用褚淑菁的提款卡，戊○○之後匯
      了16,000元尾款至上開帳戶內等語（本院卷第82頁背面、
      第84頁背面）；於98年6 月19日本院審理時證稱：「當初
      我們一起從桃園開到嘉義，因為我沒有帶提款卡，丁○○
      把他提款卡、密碼交給我。」、「戊○○先拿16,000給我
      ，後來上車我跟丁○○說我今天忘記帶提款卡問他可否借
      我，戊○○的第2 筆才是當天17日的5 、6 點匯的第2 筆
      。」、「（問：第2 筆現金？）我領走。…用提款卡領」
      、「接著去汽車旅館可能就大家喝酒也醉了，一直到快買
      單的時候，我要付帳付傳播的錢，發現我的錢全部被偷了
      ，我有叫我太太轉帳到這個帳戶付這個錢。」、「（問：
      提款卡？）在我身上。（問：為何沒有還丁○○？）因為
      還有一筆錢就是戊○○匯的16,000還沒有領出來。」、「
      （問：丁○○說從你太太匯款後你領完錢後提款卡他就拿
      回去？）沒有，一直到他從雲林回桃園，她回桃園上班有
      一天晚上我送過去給他的。」、「戊○○匯那16,000，而
      且是我們從嘉義去高雄的休息站我們去上廁所我打電話給
      戊○○，叫戊○○匯的。」、「（問：你去提領你太太匯
      款的20,000元，你有無發現戊○○的16,000早就已經匯進
      去？）戊○○沒有，因為那時候她的中國信託提款卡前面
      的匯款帳號跟後面的帳號不一樣，我問丁○○，他跟我說
      應該就是前面那個帳號，我把那個帳號給戊○○，結果戊○○說不行。（問：你太太的錢先到？）對。」等語（本
      院卷第65頁正、反面、第66頁背面、第67頁背面至第68頁
      、第69頁、第71頁正、反面）。
    3.由丙○○上開證述可知，丁○○確實有與丙○○一同到嘉
      義，之後再到高雄唱歌，並因為丙○○的錢遺失，而請其
      老婆匯錢到丁○○所使用上開中信銀斗六分行帳戶內，此
      亦為丁○○所承認。然由戊○○以上陳述可知，丙○○於
      97年1 月16日20時許即要求尾款可否先付，顯見當時戊○○應已知悉應匯款之帳戶號碼，而之後亦有匯款到上開中
      信銀斗六分行帳戶內等情。參照丙○○上開陳述，丙○○
      也確實有把上開帳戶號碼告知戊○○，且戊○○匯款時間
      係在其老婆匯款之後；同時，觀諸上開帳戶之交易明細資
      料（偵查卷(一)第55頁），在97年1 月17日除有戊○○匯款
      之16,000元，在該筆匯款之前亦有另筆匯款，或因時間久
      遠，導致金額數目略有歧異，然應係丙○○、丁○○所稱
      丙○○老婆匯款無疑。從而，若非丁○○已先行將帳戶號
      碼、提款卡、密碼告知、交付予丙○○，丙○○如何能夠
      得知該帳戶號碼，並於97年1 月16日20時，即將上開帳戶
      號碼告知戊○○；又丁○○如於丙○○老婆匯款後，旋即
      將提款卡領回，丙○○將如何以提款卡提領戊○○之上開
      匯款；其次，丙○○若無法確定上開帳戶可以使用，又怎
      可能將上開帳戶號碼再告知甲○○，讓甲○○於97年1 月
      31日間隔約已經半月後匯款，足見該帳戶確實在丙○○之
      掌握中。
    4.此外，被告丁○○於97年4 月15日第1 次警詢時已明確供
      述：在97年1 月份時，在高雄市將（中國信託銀行）提款
      卡借給借給綽號「小四」（即丙○○）的男子使用，綽號
      「小四」的男子於97年2 月底時，將提款卡交歸還等語（
      警卷(一)第7 頁），該次警詢筆錄並經98年6 月19日當庭勘
      驗，被告確實陳述：「2 月份那時候，他那時候跟我說提
      款卡不知放那裡，然後我說我提款卡我要用。（問：你是
      1 月份，你是1 月份的時候拿給他的嘛。）可是我打給我
      阿姨，叫他報遺失，然後他就拿提款卡給我，他說你卡怎
      麼不能領錢。我就說我朋友，我就說我阿姨辦遺失了。他
      就說喔這樣，最後他就把那個卡給我，我就把它剪掉了。
      （問：這個小四男子，在什麼時候將這個提款卡交還給你
      的？）2 月份的時候，過年後是何時，過年後，ㄟ過年後
      的時候才拿給我。（問：今年？）對，今年過年後才給我
      的。」等語，此亦有該次審理筆錄（本院卷第76頁背面）
      為證，顯見被告確實有將上開帳戶提款卡借給丙○○直至
      97年2 月初，其上開辯稱並不足採。
  (三)然被告是否有幫助丙○○詐欺取財之故意，則有疑義：
    1.丙○○於97年12月19日之檢察官訊問時證稱：「（問：梁
      女是否知悉你用該帳戶騙錢？）不知道。」等語（偵查卷
      (三)第3 頁）。又於98年6 月19日審理時證稱：「（問：丁○○知道你借提款卡做何用？）我有跟他說有人要匯款。
      」、「（問：丁○○知道有人要匯什麼錢？）不知道。（
      問：你們有提到要借多久？）沒有。」、「回桃園之後我
      們也有出去唱歌，偶而會電話聯絡，一直到快過年期間，
      他找不到提款卡，後來他回桃園之後我才提款卡交給他。
      」、「（問：回桃園後你們還有出去唱歌嗎？）有。」、
      「（問：偶而也會電話聯絡？）是。」等語（本院卷第66
      頁背面、第68頁背面）。
    2.被告丁○○坦承與綽號「小四」丙○○認識約半年，其願
      意單獨與丙○○到嘉義、高雄，且並非當天來回，顯然兩
      人間有一定程度之信賴基礎，故當丙○○要借提款卡，提
      領老婆匯款時，被告願意告知密碼並將卡片交由丙○○提
      領，僅在一旁觀看，而非由被告本人自行將現金提出交給
      丙○○，更可為證。惟由97年4 月15日第1 次警詢時被告
      尚不知「小四」即為丙○○，則可看出被告當時縱然相信
      丙○○，但對於丙○○之一切，未必全然瞭解。因此，丙○○告知借用提款卡係供人匯款時，被告雖有提供提款卡
      及密碼，然未必知悉他人匯款之用途。
    3.再者，由丙○○上開證述可知，兩人自高雄回到桃園之後
      ，被告丁○○與丙○○並非全然無聯繫，被告於97年4 月
      15日警詢時亦供述：其是以0000000000電話與綽號「小四
      」的男子聯絡等語（警卷(一)第7 頁）。從而，在兩人尚有
      聯繫，被告確實可以透過電話找到丙○○之同時，其未必
      急欲將上開提款卡索回。但隨著時間經過，被告要向丙○○要回上開提款卡時，因無法聯繫到丙○○，漸漸發現不
      對勁，從而不顧上開帳戶內尚存餘額14,000多元，急於98
      年2 月4 日將帳戶掛失止付。此情觀之被告掛失止付時，
      帳戶內還有詐騙他人匯款，與一般提供人頭帳戶幫助詐欺
      ，詐騙者均會立即將帳戶內餘額提領一空之情形顯不相同
      益明。由此可知，被告並非容任提款卡由丙○○任意使用
      ，而失去對於上開提款卡之支配力。
    4.末查，被告於98年2 月4 日掛失止付之後，上開帳戶遲至
      97年3 月17日方列為警示帳戶，亦可知被告提供提款卡目
      的並非配合丙○○遂行其詐欺取財犯行，因其並未如同一
      般典型詐騙案件，均於短時間內，有多數受騙被害人，且
      在案發短時間內即列為警示帳戶，並於列為警示戶之後，
      帳戶所有人才掛失止付等情。從而，被告雖有提供提款卡
      與密碼予丙○○使用，但其主觀上是否有幫助丙○○詐欺
      取財之犯意，或者有容任該帳戶被丙○○用以詐欺取財，
      亦不違背其本意之不確定犯意，均有疑義。
  (四)綜上所述，被告丁○○提供提款卡予丙○○，而被丙○○用
    以詐騙戊○○、甲○○等人，又不實辯稱旋即將卡片拿回等
    行為，固然可疑，然被告並非完全放任帳戶交由丙○○使用
    ，其確實有於發現異狀時，即該帳戶成為警示帳戶前積極掛
    失止付，並使得丙○○部分詐騙款項無從領取。因此，被告
    丁○○是否事前即可預見丙○○會將帳戶用以詐欺取財，並
    非無疑，又被告是否有幫助丙○○詐欺取財之故意或不確定
    故意，亦均有疑義。是原審判決以被告罪證明確，而依刑事
    訴訟法第449 條第1 項前段、第454 條第2 項，刑法第30條
    、第339 條第1 項、第55條前段、第41條第1 項前段，刑法
    施行法第1 條之1 第1 項、第2 項前段，判處被告有期徒刑
    3 月，並諭知易科罰金之折算標準，固非無見。然被告主觀
    上是否有幫助詐欺取財之故意或不確定故意，存有疑義，已
    如前述，是公訴意旨所舉上開證據，尚不足使本院達到認定
    被告丁○○有幫助詐欺取財犯行之心證程度，揆諸首揭說明
    ，依「罪證有疑，利於被告」之證據法則，即不得以此遽為
    不利於被告之認定。因而，被告以其係被人利用，絕無蓄意
    騙取他人財物等語為由提起上訴，求予撤銷改判無罪，為有
    理由，故將原判決撤銷，依法諭知被告無罪之判決。
六、退併辦之部分：
  (一)臺灣桃園地方法院檢察署檢察官97年度偵字第18474 號移送
    併辦意旨略以：被告丁○○可預見將銀行帳戶交付他人使用
    ，將可能作為不法收取他人款項之用，竟仍基於意圖幫助他
    人不法所有犯罪之不確定故意，於不詳時地，提供其不知情
    之阿姨褚淑菁（另為不起訴處分）中信銀行斗六分行帳號
    000000000000號之金融卡、密碼交予丙○○使用（另案併臺
    灣臺東地方法院審理），丙○○即與其所屬犯罪集團成員，
    共同基於意圖為自己不法所有之犯意聯絡，以網路連結至福
    斯GOLF俱樂部網站的團購區上，向同是該俱樂部成員即被害
    人戊○○、甲○○、乙○○佯稱：有汽車零件出售為由，致
    戊○○、甲○○、乙○○陷於錯誤，戊○○因而於97年1 月
    16日在嘉義市○○路814 號前交付訂金16,000元予丙○○，
    復於97年1 月17日以網路轉帳16,000元至丙○○指定之褚淑
    菁上開中信銀行斗六分行帳戶內；甲○○則於同年月31日匯
    款30,000元，至丙○○指定之褚淑菁上開中信銀行斗六分行
    帳戶內；另乙○○係於同年2 月4 日下午6 時30分許，轉帳
    匯款20,000元，至丙○○指定之褚淑菁上開中信銀行斗六分
    行帳戶內，嗣因遲未交貨，且拒不接電話，戊○○、甲○○
    、乙○○始悉受騙。因認被告涉有刑法第30條第1 項、第
    339 條第1 項之幫助詐欺取財等罪嫌，且與本院前開審理之
    犯罪事實為想像競合犯之同一案件，為起訴效力所及，爰移
    請本院併案審理等語。
  (二)按檢察官就犯罪事實一部起訴者，其效力及於全部，固為刑
    事訴訟法第267 條所明定。惟法院得就未起訴部分之事實併
    予審判，必須法院就已起訴部分與未起訴部分認定俱屬有罪
    ，且兩部分互有實質上或裁判上一罪之不可分關係，始能適
    用，如法院對已起訴部分認定犯罪不能證明，或未予審判，
    未起訴部分既無所附麗，自不得加以判決，否則即有訴外裁
    判之違法，最高法院93年度臺上字第4814號判決意旨參照。
  (三)經查，本案被告被訴幫助詐欺犯行，既經本院為無罪判決之
    諭知，已如前述，是上開移送併辦意旨所指被告之幫助詐欺
    犯行，即與本案起訴部分不生實質上或裁判上一罪之不可分
    關係，尚非本案起訴效力所及，本院自無從併予審理，應退
    回由檢察官另為適法之處理，併此敘明。
七、據上論斷，應依刑事訴訟法第455 條之1 第1 項、第3 項、
    第452 條、第369 條第1 項前段、第2 項、第364 條、第
    301 條第1 項，判決如主文。
本案經檢察官郭俊男到庭執行職務
中    華    民    國    98    年    6     月    26    日
            刑事第三庭    審判長法  官  林輝煌
                                法  官  李貞瑩
                                法  官  蕭雅毓
以上正本證明與原本無異。
本件不得上訴。
                                書記官  鍾宜津
中    華    民    國    98    年    6     月    26    日


司法院資訊處製作；財團法人民間司法改革基金會備份。
